臺灣宜蘭地方法院刑事判決　　　　　　　 99年度易字第536號
公　訴　人　臺灣宜蘭地方法院檢察署檢察官
被　　　告　林祺展
上列被告因妨害自由案件，經檢察官提起公訴（98年度偵字第44
62號），本院判決如下：
    主  文
林祺展犯強制罪，處拘役肆拾日，如易科罰金，以新臺幣壹仟元
折算壹日。
    犯罪事實
一、緣林祺展所屬之林姓家族與方錦福所屬之方姓家族於民國83
    年間為合夥經營「御花園KTV」，由林姓家族提供登記林敏
    欽、林祺展所有之宜蘭縣羅東鎮○○段558、591、592、594
    、595、597、598號（以下以地號簡稱）等7筆土地，方姓家
    族提供登記方炫棍、方炫琛所有之宜蘭縣東安段596、596-1
    、604、606、606-1號土地（以下以地號簡稱）供建築「御
    花園KTV」包廂、獨立大包廂及前廳，遂由林姓家族代表陳
    雪玉、方姓家族代表方錦龍及張弘文、江宏發擔任承租人，
    前開登記土地之所有人即林祺展、林敏欽、方炫棍、方炫琛
    擔任出租人，於83年8月2日訂立土地租賃契約，復約定以出
    租人名義起造，並於租賃期間期滿時，建築物歸由出租人所
    有，遂以林祺展、方錦福、方錦龍、方錦璘等4人為起造人
    ，建築地址為宜蘭縣羅東鎮○○路329號，由宜蘭縣政府建
    設局於83年11月24日核發建造執照，並於84年2月16日以建
    局管字第883號核發使用執照，其中「御花園KTV」大廳（即
    現門牌為宜蘭縣羅東鎮○○路329號）其中大部分面積係在
    林姓家族前開土地上（林祺展與其兄林敏欽前開共同土地等
    ，經本院於97年4月23日以96年度重訴字第56號判決裁判分
    割，林祺展取得595地號土地之0.1114公頃之面積，編定為
    宜蘭縣羅東鎮○○段595-1地號，前開宜蘭縣羅東鎮○○路
    329 號房屋坐落林前展前開595-1地號土地之面積0.017613
    公頃），另少部分面積係在方姓家族土地上。「御花園KTV
    」約於89年結束營業，雙方家族就大廳建物（即宜蘭縣羅東
    鎮○○路329號房屋）之部分約由方姓家族使用，方姓家族
    遂於89年間，將該房屋出租給李文智經營「婚紗小鎮創意攝
    影社」，李文智於97年3月5日繼續與方錦福簽立租賃契約，
    承租前開羅東鎮○○路329號房屋，期限至102年3月5日。惟
    林祺展於96年8月7日具狀向本院對李文智、方錦福等人提出
    拆屋還地之訴訟，經本院以96年度重訴字第46號案件審理中
    （於99年5月31日始判決林祺展敗訴）。林祺展明知李文智
    向方錦福承租羅東鎮○○路329號房屋經營「婚紗小鎮創意
    攝影社」，於前開拆屋還地訴訟尚未判決確定釐清權利並由
    法院為強制執行之前，不得任意以己意強制實現其可能尚屬
    未明之權利，竟基於妨害他人行使權利之犯意，於98年6月5
    日20時36分許，持長條狀物品及相機，進入宜蘭縣羅東鎮○
    ○路329號李文智經營之「婚紗小鎮創意攝影社」店內，當
    時該店正在營業中，店內有李文智及其兄李榮基（李文智、
    李榮基所涉傷害、強制及侵入住宅罪嫌部分，另為不起訴處
    分）及其姐李玉珠，林祺展進入店內後於20時37分06秒許，
    以按下店內大門電動鐵門開關，將大門電動鐵門關下之對物
    強暴手段，不讓李文智營業，妨害李文智行使營業之權利。
    李文智及李榮基見狀後向前阻止，林祺展竟對李文智、李榮
    基稱：「你們現在侵入民宅」、「請你們離開」等語，進而
    與李文智、李榮基等人發生拉扯、推擠之肢體衝突。李文智
    乃於20時41分（起訴書誤繕為21分，業經公訴人當庭更正如
    上）25秒許，伺機將其店內大門電動鐵門打開，並離開該店
    。林祺展復接續前開強制之犯意，於20時41分55秒許，再次
    以按下店內大門電動鐵門開關，關閉大門電動鐵門之對物強
    暴手段，妨害李文智行使其營業之權利。嗣於同日20時47
    分30秒許，警察據報到場處理，李文智等人始跟隨警察從側
    門進入店內。
二、案經李文智訴由宜蘭縣政府警察局羅東分局報請臺灣宜蘭地
    方法院檢察署檢察官偵查起訴。
    理  由
甲、程序方面：
一、按被告以外之人於審判外之言詞或書面陳述，除法律有規定
    者外，不得作為證據，刑事訴訟法第159條第1項定有明文。
    查證人李文智、李榮基於警詢中之陳述，均屬於被告以外之
    人於審判外之陳述，被告並已否認上開陳述之證據能力，復
    無刑事訴訟法第159條之2至第159條之5例外得為證據之情形
    ，則依上開法條規定，證人李文智、李榮基於警詢中之陳述
    ，均無證據能力。
二、按被告以外之人於審判外之陳述，雖不符前4條之規定，而
    經當事人於審判程序同意作為證據，法院審酌該言詞陳述或
    書面陳述作成時之情況，認為適當者，亦得為證據，刑事訴
    訟法第159條之5第1項定有明文。本案除上述無證據能力之
    部分外，以下所引被告以外之人於審判外之書面或言詞陳述
    ，被告於審判程序均同意作為證據，本院審酌上開書面及言
    詞陳述作成時之情況，認適宜作為證據使用，均有證據能力
    ，合先敘明。
乙、實體方面：
一、被告固承認：(一)伊與案外人林敏欽所有之宜蘭縣羅東鎮○○
    段558、591、592、594、595、597、598號等7筆土地，案外
    人方炫棍、方炫琛所有之宜蘭縣東安段596、596-1、604、6
    06、606-1土地，總共12筆土地，有以前開4人為出租人，以
    陳雪玉、方錦龍、張弘文、江宏發為承租人，出資組成KTV
    公司建造房屋，其一即為宜蘭縣羅東鎮○○路329號「御花
    園KTV」大廳。(二)伊有於96年8月7日具狀向本院對李文智、
    方錦福等人提出拆屋還地之民事訴訟，經本院以96年度重訴
    字第46號判決後，由臺灣高等法院99年度重上字393號事件
    審理，一、二審均判決被告敗訴，嗣上訴三審，經最高法院
    審理後廢棄發回，現由臺灣高等法院更審中。(三)伊有於98年
    6月5日20時36分許，進入宜蘭縣羅東鎮○○路329號「婚紗
    小鎮創意攝影社」店內，並請求李文智等人離開，過程中伊
    與李文智、李榮基等人有發生肢體接觸等節不諱，惟矢口否
    認有強制犯意，辯稱：伊是羅東鎮○○路329號房屋所有權
    人，伊是去那邊保護伊行使土地房屋之所有權，伊沒有意圖
    要去以強暴、脅迫方式妨害李文智之營業權利，伊覺得伊是
    土地及房屋被侵占之真正被害人云云。惟查：
  (一)案外人林敏欽與被告所有之宜蘭縣羅東鎮○○段558、591、
    592、594、595、597、598號7筆土地，及案外人方炫棍、方
    炫琛所有之宜蘭縣東安段596、596-1、604、606、606-1土
    地，總共12筆土地，確實曾以前開4人為出租人，以陳雪玉
    、方錦龍、張弘文、江宏發為承租人，出資組成KTV公司建
    造房屋，其中一部分為宜蘭縣羅東鎮○○路329號「御花園
    KTV」大廳。因就上址房地之使用管理有爭議，被告乃於96
    年8月7日具狀向本院對告訴人李文智及證人方錦福等人提出
    拆屋還地之民事訴訟，經本院以96年度重訴字第46號事件審
    理，於99年5月31日判決原告之訴駁回，經被告上訴後，臺
    灣高等法院以99年重上字393號判決駁回被告之上訴及追加
    之訴，嗣上訴最高法院後，經最高法院廢棄發回，現由臺灣
    高等法院更審中，尚未確定之事實，業據被告坦承不諱，且
    有方錦福與李文智間之房屋租賃契約書、承租人為張弘文、
    方錦龍、陳雪玉，出租人為被告與林敏欽、方炫棍、方炫琛
    之土地租賃契約書、納稅義務人為被告之宜蘭縣政府地方稅
    務局房屋稅籍證明書、宜蘭縣羅東地政事務所土地複丈成果
    圖、郵局存證信函、使用執照、「羅東婚紗小鎮創意攝影社
    」商業登記資料、最高法院100年度台上字第137號民事判決
    及終止基地租賃契約書等件可資參佐，自足認定。
  (二)又於案發之98年6月5日20時36分許，證人李文智所經營之「
    婚紗小鎮創意攝影社」正在營業中乙節，有證人李文智、李
    榮基於偵、審中之證述可稽（見偵4462號卷第77頁、本院卷
    第72、69頁）。而經本院勘驗「婚紗小鎮創意攝影社」自98
    年6月5日20時36分起之監視錄影光碟結果，被告於98年6月5
    日20時36分50秒進入「婚紗小鎮創意攝影社」時，該店店內
    燈光確實均正常開啟，營業用品亦正常擺設陳列一情，復有
    本院勘勘筆錄在卷可考（見本院卷第63、64頁），足認「婚
    紗小鎮創意攝影社」於案發當時，確實係在營業中至明。再
    者，被告於98年6月5日20時36分50秒許，進入證人李文智所
    經營正在營業中之「婚紗小鎮創意攝影社」後，即按下該店
    大門電動鐵門開關，關閉該店大門電動鐵門，並叫在場之證
    人李文智等人出去，證人李文智因認有在該處營業之權利，
    不同意離開，乃伺機將該店大門電動鐵門開啟，然被告旋即
    再次按下該店大門電動鐵門開關，關閉該店大門電動鐵門等
    情，亦據證人李文智於偵、審時指證明確（見偵44 62號卷
    第77頁、本院卷第70、72、73頁），復有證人李榮基於本院
    審理中之證述可參（見本院卷第68頁）。而經本院勘驗證人
    李文智經營之「婚紗小鎮創意攝影社」店內及大門之監視錄
    影光碟與被告自行攝錄之錄影光碟結果，被告於98年6月5日
    20時36分50秒許，進入證人李文智經營之「婚紗小鎮創意攝
    影社」後，確實立即走向該店大門電動鐵門按鈕處附近，該
    店大門電動鐵門即行啟動關閉捲下至完全關閉之動作，嗣證
    人李文智於同日20時41分17秒許，走向該店大門電動鐵門按
    鈕處附近，該店大門電動鐵門再行開啟捲上後，被告隨即於
    同日20時41分39秒許，走向該店大門電動鐵門按鈕處附近，
    該店大門電動鐵門即又行啟動關閉捲下至完全關閉為止。期
    間，被告並一再告知在場之人說「你們現在侵入民宅，請你
    們離開」等語，有本院勘驗筆錄在卷可參（見本院卷第63、
    64、65頁）。則被告明知於上開時、地，證人李文智所經營
    之「婚紗小鎮創意攝影社」正在營業中，卻仍接續2次按下
    正在營業中之「婚紗小鎮創意攝影社」大門電動鐵門按鈕，
    使之關閉，致該店無法營業，並一再講述「請你們離開、離
    開」等語，其顯然有妨害證人李文智行使其營業之權利之犯
    行，足以認定。至於「婚紗小鎮創意攝影社」店內之監視錄
    影光碟雖因攝影角度關係，未能錄得被告按下「婚紗小鎮創
    意攝影社」大門電動鐵門按鈕處之畫面，然依本院勘驗之上
    開客觀情狀所示，已足證明先後於98年6月5日20時36分50秒
    許及20時41分39秒許，關閉「婚紗小鎮創意攝影社」大門電
    動鐵門之行為人係被告無誤。
  (三)被告雖辯稱：伊是羅東鎮○○路329號房屋所有權人，伊是
    去那邊保護伊行使土地房屋之所有權，伊沒有意圖要去以強
    暴脅迫方式妨害李文智之營業權利，伊覺得伊是土地及房屋
    被侵占之真正被害人云云。然證人李文智已與案外人方錦福
    簽立自97年3月5日起至102年3月5日止承租宜蘭縣羅東鎮○
    ○路329號房屋之租賃契約，經營「婚紗小鎮創意攝影社」
    ，於案發之98年6月5日當時，仍在該屋租賃期間存續中等情
    ，業據證人李文智於本院審理時證述綦詳（見本院卷第73頁
    ），並有方錦福與李文智間之房屋租賃契約書及「婚紗小鎮
    創意攝影社」商業登記資料在卷可按（見本院卷第99-103頁
    ）。而被告因與案外人方錦福及證人李文智間就證人李文智
    經營「婚紗小鎮創意攝影社」之宜蘭縣羅東鎮○○路329號
    房屋之使用管理權能一事有所爭議，就該宜蘭縣羅東鎮○○
    路329號房屋有無分管契約之存在、宜蘭縣羅東鎮○○路329
    號房屋所定之租賃契約是否有效成立等事項，厥為被告所提
    起之前開民事訴訟之爭點，係為被告於96年間提起民事訴訟
    後及訴訟進行間所明知之事實，此由被告於本院審理時供承
    ：證人李文智覺得與案外人方錦福、方錦璘簽訂之房屋租賃
    契約有效等語亦足證之（見本院卷第32頁）。則被告既於96
    年間即已知悉其與證人李文智間就宜蘭縣羅東鎮○○路329
    號房屋所定之租賃契約是否有效成立，雙方尚有爭議，並已
    提起民事訴訟，顯見被告明知應尋求合法途徑予以處理，始
    屬捍衛自身權利之正途，而非率爾進入羅東鎮○○路329號
    房屋將證人李文智在營業中之「婚紗小鎮創意攝影社」大門
    電動鐵門關閉，令證人李文智無法順利營業，藉此迫使證人
    李文智不堪其擾而離開。因此，被告執意進入案發當時正在
    營業中之「婚紗小鎮創意攝影社」，接續2次按下該店之大
    門電動鐵門按鈕關閉鐵門，使該店無法營業，並一再講述「
    請你們離開、離開」等語，顯然有妨害證人李文智行使其營
    業之權利之故意至明，尚不得藉口主張就該屋有所有權，即
    得以合理化所為之不法手段。是被告前揭所辯，亦屬無稽。
  (四)按刑法第304條之強制罪，係以強暴、脅迫使人行無義務之
    事，或妨害人行使權利而成立。且本條強暴、脅迫行為，均
    祇以所用方法，足以妨害他人行使權利，或足使他人行無義
    務之事為已足，並非以被害人之自由，完全受其壓制為必要
    （最高法院28年上字第3650號判例、86年度臺非字第122號
    判決意旨參照）。雖「婚紗小鎮創意攝影社」有另1小門，
    惟於營業中均係以本件上開監視錄影畫面之大門電動鐵門出
    入，僅因遭被告關閉，始由小門出入等情，業經本院勘驗屬
    實（見本院卷第65頁），核與證人李榮基證述情節相符（見
    本院卷第69頁）。是被告之行為妨害證人李文智讓消費客人
    自該店大門電動鐵門進出之權利，而使得證人李文智自由行
    使其營業之權利而遭受限制，是縱另1出入口尚得供人進出
    ，仍無礙於被告犯行之成立，附此敘明。
  (五)再按刑法第304條第1項所指「強暴」，於此應作廣義解釋，
    即大凡施用不法之有形物理力，不論係對人實施之直接強暴
    或對物施暴而影響及於人之間接強暴，均足謂之本罪所指之
    「強暴」。準此，被告按下「婚紗小鎮創意攝影社」大門電
    動鐵門按鈕之舉，係違反證人李文智之意思，如已前述（見
    本院卷第73頁），自構成對物施以不法物理力之「強暴」，
    衡情同樣足以使證人李文智心生畏懼，進而妨害其行使權利
    。
  (六)綜上所查，本案事證明確，被告強制犯行，足以認定。
三、核被告所為，先後係犯刑法第304條第1項之強制罪。被告先
    後2次強制將婚紗小鎮創意攝影社之大門電動鐵門拉下之行
    為，係基於同一犯罪決意，於密接之時間反覆實行，持續侵
    害同一法益，為接續犯，僅論以一罪。審酌被告不思循正當
    方法主張權利，竟以強暴手段對告訴人之物施以非法強制，
    妨害告訴人行使營業權利、其行為對告訴人所造成之損害、
    被告智識程度非低、惟犯罪後一再飾詞狡辯，未見悔意，然
    其施用手段尚非強烈等一切情狀，量處如主文所示之刑，並
    諭知易科罰金之折算標準。至公訴人雖具體求處有期徒刑8
    月，惟本院審酌上開各情後，認為量處如主文所示之刑，已
    屬罰當其罪，公訴人之求刑稍嫌過重，附此敘明。
四、公訴意旨雖另謂：被告基於妨害他人行使權利之犯意，以推
    擠之強暴方式驅趕李文智及李榮基離開店內，妨害李文智行
    使其營業之權利及妨害李文智、李榮基行動自由之權利，致
    使李文智受有頸部及胸部挫傷、上肢多處挫傷、手肘擦傷、
    左小腿挫傷之傷害（業經撤回告訴）；李榮基則受有上肢多
    處挫傷、右大腿挫傷、右小腿擦傷之傷害（業經撤回告訴）
    等語，因認被告此部分所為，亦涉犯刑法第304條第1項之強
    制罪嫌。惟訊據被告堅決否認有以推擠之強暴方式驅趕李文
    智及李榮基離開店內，妨害李文智、李榮基權利之犯意，辯
    稱：是李文智及李榮基先攻擊伊，伊係基於防衛自己之意圖
    ，並無攻擊或趕他們出房子的意圖等語。茲經本院勘驗99年
    6月5日錄影光碟結果為：「(2)…被告手持相機拍攝、錄影。
    李文智站在被告前面，李榮基走向被告，用背後阻擋被告，
    被告推李榮基，李榮基要搶下被告右手所持之相機，被告將
    背包放在地上後，李文智、李榮基向前靠近被告，3人徒手
    發生拉扯、推擠，被告並於98年6月5日20時38分1秒許，從
    水族箱前拾起長條狀物品，於同時38分03秒又把長條狀物品
    放回水族箱前，之後李榮基繼續用背部阻擋被告，被告推擠
    李榮基，3人又拉拉扯扯、推擠，嗣被告推開李榮基、李文
    智，並繼續持相機錄影。(3)被告於98年6月5日20時39分06秒
    許，將李榮基推倒在地，繼於98年6月5日20時39分12秒許，
    李文智、李榮基及1名女子一同趨前追打被告，而與被告發
    生拉扯、推擠，之後李文智在婚紗店鐵門大門口與被告有肢
    體接觸時，被告往門外要離開，李文智則被推倒在地。被告
    嗣於98年6月5日20時39分26秒往右下方即店內小門跑出去，
    4人一同離開螢幕畫面。」、「林祺展說你們現在侵入民宅
    ，請你們離開。李文智說，我有租賃，你去跟法官講。李榮
    基低頭靠近鏡頭處，林祺展重覆說請你們離開。有人說你怎
    麼可以打人。李榮基說你不要打我，你不要打我。李文智說
    那是我的客人。李榮基說你怎麼一直打我呢，你打我幹什麼
    ，你打我幹什麼，你打我幹什麼，你不要打我，你一直打我
    幹什麼，我受傷了，你不要拉，好，你打，你打（有類似鐵
    器掉落地板的聲音）。林祺展一直講請你們離開、離開（鏡
    頭一直晃動中）。李文智說你怎麼可以推人。林祺展大聲一
    直講請你們離開、離開（鏡頭出現林祺展伸手之動作，鏡頭
    晃動），你們侵入民宅，請離開。李榮基說你不要動我。林
    祺展繼續講離開。李文智對身穿格子狀之女子說叫警察來，
    叫警察來。（鏡頭晃動，有人發出喔喔的聲音，鏡頭並照到
    李榮基跌倒在地。）身穿格子狀之女子衝到鏡頭前重覆對林
    祺展說打人、你欺人太甚。」等情（見本院卷第63、64、65
    頁），可見被告所述「請你們離開、離開」等語，並非只在
    推擠過程中重覆告知，而係早於發生拉扯、推擠之前，即已
    一再表示，當時被告並無輔以推擠之強暴手段，驅趕證人李
    文智、李榮基之行為甚明；另被告係於「證人李文智、李榮
    基向前靠近，3人徒手發生拉扯、推擠，之後證人李榮基繼
    續用背部阻擋被告，被告推擠李榮基，3人又拉拉扯扯、推
    擠」時，始徒手推開證人李榮基、李文智，並未在一開始表
    示「請你們離開、離開」等語時，即以推擠手段驅趕證人李
    文智、李榮基。依此觀之，被告出手推擠證人李文智、李榮
    基之行為，應僅足認係其在3人發生拉扯、推擠之過程中所
    為攻擊、反抗之傷害行為（業經告訴人李文智、李榮基撤回
    告訴），尚難單憑被告一再告知「請你們離開、離開」等語
    ，即遽認其前揭出手推擠之行為，係基於強制之犯意。此外
    ，復無積極證據足資證明上情。因此，既然不能證明被告此
    部分犯行，而起訴書復認為此部分與前揭論罪科刑之強制罪
    ，係屬單純一罪之關係，自應不另為無罪之諭知。至於告訴
    人李文智告訴被告傷害部分，業經告訴人李文智於本院審理
    時撤回告訴，有撤回告訴狀1份附卷可稽，本應諭知不受理
    之判決，然因起訴書認此部分與前揭論罪科刑之強制罪，係
    屬單純一罪之關係，爰不另為不受理之諭知，併此敘明。
據上論斷，應依刑事訴訟法第299條第1項前段，刑法第304條第1
項、第41條第1項前段，刑法施行法第1條之1第1項、第2項前段
判決如主文。
本案經檢察官劉惟宗到庭執行職務
中    華    民    國   100    年    6     月    8     日
                  刑事第三庭  法  官  陳映佐
以上正本證明與原本無異。
如不服本判決應於收受本判決後10日內向本院提出上訴書狀，並
應敘述具體理由。若未敘述理由者，應於上訴期間屆滿後20日內
向本院補提理由書狀（均須按他造當事人之人數附繕本）。
                              書記官  翁靜儀
中    華    民    國   100    年    6     月    9     日
附錄法條：
刑法第304條第1項：
以強暴、脅迫使人行無義務之事或妨害人行使權利者，處3年以
下有期徒刑、拘役或3百元以下罰金。